臺灣高等法院刑事判決　　　　　　　　　　　　　　九十三年度上訴字第二五三號
　　上　訴　人　臺灣臺北地方法院檢察署檢察官
　　上　訴　人
　　即　被　告　甲○○
　　選任辯護人　鄭崇文律師
右上訴人因被告偽造文書案件，不服臺灣臺北地方法院九十一年度訴字第一二一０號
，中華民國九十二年十二月十九日第一審判決（起訴案號：臺灣臺北地方法院檢察署
九十一年度偵緝字第七二五號、九十一年度偵字第八七０二號）提起上訴，本院判決
如左：
　　主  文
上訴駁回。
    事  實
一、甲○○係設於臺南市○○路○段三十二巷一六二號二樓之十愛斯敦企業有限公司
    （下稱愛斯敦公司）負責人，因與日本國人民乙○○○所成立之INTERNET COMM
     COMMUNICATIONS CORPORATION公司及富士松公司共同合作開發「ＨＩＰ系統」
    而認識，甲○○於民國九十年間因開發資金發生週轉困難，竟意圖為自己不法之
    所有及偽造私文書並加以行使之概括犯意，於民國九十年二月間，向乙○○○偽
    稱合作辦理「日本融資信用借貸申請方案」，乙○○○遂於九十年四月八日、十
    三日二度來臺，均在臺北市○○區○○路四十一號華麗飯店與甲○○商討辦理融
    資事宜，甲○○為取信乙○○○，乃出示先前楊真交付處理另件事務之李文輝
    授權書予乙○○○觀覽，詐稱「金主」李文輝業已授權其處理融資之相關事務，
    之後甲○○先於不詳時地偽造如附表編號一所示之英文簽名於偽造之臺灣銀行李
    文輝一億美金存款證明書上，偽造上開臺灣銀行存款證明書私文書一紙，並將上
    揭偽造之文件傳真予乙○○○而行使之，足以生損害於臺灣銀行及C.Y CHENG.、
    FENG CHENG FAN、李文輝等人，並詐稱李淑英為李文輝之女兒，要求乙○○○必
    須於九十年七月十三日，電匯保證金日幣（下同）三百萬元至李淑英（LEE SHU
    YIN）設於世華聯合商業銀行成功分行第000000000000號帳戶，始
    肯交付存款證明書正本，乙○○○為求慎重，於九十年七月十三日傳真一紙承諾
    書，要求金主李文輝簽署，甲○○接到承諾書後，將之前李文輝授權書上李文輝
    之簽名一枚及事前取得之李文輝英文簽名一枚貼於承諾書上偽造如附表編號二之
    簽名，而偽造李文輝之承諾書之私文書，並行使回傳予乙○○○，足以生損害於
    李文輝、乙○○○等人，乙○○○對甲○○回傳之偽造李文輝承諾書深信不疑，
    旋於同日電匯三百萬元存入甲○○指定之李淑英前開銀行帳戶內，該筆款項因銀
    行之作業程序，於九十年七月十七日匯兌為新台幣八十三萬三千元，始存入李淑
    英帳戶，甲○○即於同日將之全數提領，花用一空。嗣於九十年十二月間，乙○
    ○○發覺有異，委由其秘書李佳麗子查證，始知受騙。
二、案經被害人乙○○○訴由臺灣臺北地方法院檢察署檢察官偵查起訴。
    理  由
一、訊據上訴人即被告甲○○固坦承有與乙○○○合作辦理日本融資信用借貸申請方
    案，乙○○○並匯款三百萬元之事實，惟否認有何詐欺及偽造私文書之犯行，辯
    稱：日本融資案，是乙○○○介紹日本方面的人，要求伊代為尋求臺灣方面的人
    士參與該日本融資案，且乙○○○並有出具出資請求書正式邀請臺灣方面的人參
    與，根本不是伊去找日本方面的人，伊並沒有詐騙之動機，而伊代為找到臺灣李
    文輝參與此事，豈知李文輝竟交付予伊該紙臺灣銀行之英文存款證明書影印本，
    向伊稱為其財力證明，致伊誤信其言而傳真日方參考，伊實是不知情，亦未故意
    欺騙森理正和，而乙○○○為此匯來之三百萬元，伊也有向其言明乃可抵付之前
    合作開發ＨＩＰ系統案其未付完之開發費用，以繼續進行該研究開發案，是乙○
    ○○並未受到損失云云。
二、經查：
（一）被告於九十年二月間，向乙○○○宣稱辦理日本融資信用借貸申請方案，並提
      出李文輝之授權書、臺灣銀行李文輝一億美金之存款證明及李文輝之承諾書予
      乙○○○，致森理正和信以為真，交付三百萬元等情，業據證人乙○○○、李
      佳麗子於偵查及原審法院調查時證述甚詳（分別見九十一年度他字第七六一號
      偵查卷第七十一至七十三頁、九十一年度偵字第八七０二號偵查卷第六十一、
      六十二頁、原審九十二年八月二十五日訊問筆錄），且有李文輝八十九年十二
      月二日授權書一紙、臺灣銀行存款證明書一紙、九十年七月十二日之傳真及李
      文輝之承諾書各一紙、日本東京「三菱銀行」外國送金依賴書一紙（以上均影
      本，見九十一年他字第七六一號卷第二十五、二十六、二十八、三十、三十一
      頁）附卷可佐，被告雖辯稱日本融資案乙○○○所匯款三百萬元，是作為開發
      ＨＩＰ系統案之後續資金云云，惟此非但為乙○○○所否認，被告亦無法提出
      事證以實其說，而被告於警訊中亦供承系爭臺灣銀行之存款證明書，係伊所提
      供．．．因為他們要去問日本的銀行是否可以申請借貸（九十一年度偵字第八
      七０二號卷第六頁背面），叫乙○○○匯款三百萬元之目的是為防止李佳麗子
      等人做違反國際金融規定的保證金（同上卷第七頁、第八頁）。另查被告於九
      十年十月九日傳真予李佳麗子之操作保證金匯款證明，亦載稱九十年七月十三
      日匯款之三百萬元保證金之用途，是保證在日本融資申請人操作方．．．如完
      成獲利撥款，資方同意申請人操作方解除標的保證等語（同上他字卷第二十七
      頁）。均已足認該三百萬元係作為在日本融資借貸申請方案之保證金。另再參
      之上開日本三菱銀行之外國送金依賴書上送金目的欄亦載為「保證金」（同上
      他字卷第三十一頁），查如非乙○○○與被告有對該用途係作為上開借貸方案
      之保證金之約定，則乙○○○於匯款時當不致載明其用途為「保證金」，且參
      酌乙○○○因ＨＩＰ系統案已先後於八十九年三月二十四日、同年四月二十四
      日、同年七月七日，分別電匯一百萬元、三百萬元、二百萬元予被告，且該Ｈ
      ＩＰ系統案開發案於八十九年八、九月碰到技術上有困難一節，亦為被告所是
      承，苟如被告所供，該筆金額是繼續做為開發ＨＩＰ系統案之金額，則森理正
      和焉有於碰到開發案技術瓶頸後之一年以後於九十年七月十三日再給付三百萬
      元之可能，是甲○○此部分所辯，洵不足採。
（二）被告將臺灣銀行李文輝一億美金之存款證明書及李文輝英文承諾書傳真予乙○
      ○○，亦據證人乙○○○、李佳麗子於偵查及原審法院調查時證述在卷（分別
      見九十一年度他字第七六一號偵查卷第七十一至七十三頁、九十一年度偵字第
      八七０二號偵查卷第六十一、六十二頁、原審九十二年八月二十五日訊問筆錄
      ），而該存款證明書經臺灣銀行國外營業部以九十一年六月十四日國營存字第
      ０九一０六０二六五八一號函覆以「經查本行從未簽發此種證明或任何類似證
      明文件，該偽造證明紙亦非本行用紙格式。本行僅簽發存款餘額證明，證明用
      紙上僅提供客戶帳戶、姓名、某日日終存款餘額以及簽發日期五項資料，不另
      加註其他任何文句。」有上開函文附卷可稽（九十一年偵緝字第七二五號卷第
      三十一頁），亦足認該存款證明書係偽造。且證人楊真於偵查及原審調查時
      否認有交付存款證明書給被告並證稱：伊在八十九年十月間至十二月間曾經拿
      過李文輝之授權書予被告，委託被告代表李文輝前往臺北市福華飯店與外國人
      談投資案，當初的用途為李文輝口頭授權伊能夠前往福華飯店去瞭解投資案件
      的相關文件，而伊因為曾經向被告買過電腦，因為被告懂英文，所以有英文資
      料會叫被告幫忙，但僅有這一次伊當時僅有交授權書給被告，而當被告打好授
      權書之內容，由伊簽李文輝姓名，並沒有看過存款證明書及承諾書等語（見九
      十一年度偵緝字第七二五號偵查卷第一三六頁反面、原審九十二年六月二十三
      日訊問筆錄第九至十二頁），證人李文輝於偵查及原審調查時亦證稱：楊真
      曾打電話說有投資案要伊去看，伊當時以口頭要楊真去瞭解，因為楊真當
      時只有說一個投資案，但對於投資對象國籍及內容不瞭解，伊並沒有出具授權
      書、存款證明及承諾書，授權書及台灣銀行存款證明書（應是承諾書之誤）上
      面之李文輝筆跡為伊所有，但伊未簽前開二份文件等語（見九十一年度偵緝字
      第七二五號偵查卷第七十六至七十九頁、原審九十二年六月二十三日訊問筆錄
      第十七至第十九頁），另查被告於偵查中經訊問以「（問：臺灣銀行存款證明
      李文輝授權書等，那裡來的？答：（甲○○吞吞吐吐）我的印象中是李文輝在
      飯店交給我的，而授權書是八十九年間我和楊真有幫李文輝進行翻譯的工作
      ，與本件無關」、及「（問：楊真拿這個授權書給你做何事？）我當時和于
      欣禾及楊真要去看一份英文文件。（問：前開授權書與乙○○○要融資的事
      有無關係？）沒有任何關係。（問：既然沒有任何關係，你為何將授權書影本
      給李佳麗子？）我當初是以授權書來證明，以後李文輝如果不能出面證明的話
      ，他可以開一張類似的授權書給我。」（偵查卷第一百三十四頁背面、第一百
      三十五頁、第一百三十六頁）。顯見此份李文輝之授權書確係因另件事務委託
      被告而由楊真所交予，而被告竟執以取信於告訴人，亦見其有施用詐術，及
      不法所有之意圖。經核前開授權書及承諾書因被告及告訴人及各相關人員均無
      法指陳其原本在何處，惟卷內影本上之李文輝署押，據李文輝稱均係其筆跡，
      惟其未簽此二份文件等語。而其筆順、形狀、書寫力道極其近似，且參酌證人
      乙○○○、李佳麗子之指證，渠等均未見正本，足認前開承諾書上之簽名，係
      被告將之前李文輝授權書上李文輝之簽名及事前取得之英文簽名黏貼於承諾書
      上偽造而成。被告辯稱伊並不知情，存款證明書為李文輝所交付，伊並無出具
      承諾書與乙○○○云云，均為卸責之詞，並不足採。查上開授權書係楊真交
      付予被告，已如上述，且公訴人及本院均未認定該授權書上李文輝之簽名係被
      告所偽造，則被告於本院對此聲請傳訊于欣禾、李光揚作證，即非有必要，附
      此敘明。
（三）被告指定乙○○○匯入三百萬元於李淑英設於世華聯合商業銀行成功分行第0
      00000000000號帳戶，查該李淑英並非李文輝之女兒，為被告之友
      人等情，業據被告自承在卷，復有世華聯合商業銀行成功分行九十一年八月五
      日九一世功字第一一九號函檢附之李淑英帳戶交易明細表在卷可憑，而被告竟
      於九十年七月十二日傳真李佳麗子提供上開帳戶資料，並稱是「李先生女兒的
      帳戶資料」（九十一年度他字第七六一號卷第二十八頁），被告雖稱因事出緊
      急，而向李淑英借用帳戶及經李佳麗子同意云云，然空言辯解，不足為有利於
      被告之認定，查被告以其友人李淑英之帳戶冒稱係李文輝之女兒之帳戶，以使
      乙○○○無疑而匯款，亦足見被告有詐欺意圖。
（四）至於被告辯稱日本融資案，是乙○○○所提出，且乙○○○交給伊日本高爾夫
      球場開發案云云，然證人乙○○○於原審調查時證稱：因為當初被告有說需要
      某些計畫才可以借到錢，所以伊才拿高爾夫球的計畫給被告等語，證人李佳麗
      子亦於原審調查時證稱證稱：投資案是被告甲○○提出來的，高爾夫球場投資
      案也是被告要他們找一個大的投資案等語（分別見原審九十二年八月二十五日
      訊問筆錄頁十二、頁十八），亦可見該案確係由被告所提出，否則被告和乙○
      ○○所合作為開發ＨＩＰ系統，若非被告主動提出，乙○○○不可能主動提出
      融資案，是被告所辯亦不足採。
（五）綜上各情，被告上揭所辯，均不足採，其前開犯罪，事證明確，足以認定。
三、核被告所為，係犯刑法第二百十六條、第二百十條行使偽造私文書罪、刑法第三
    百三十九條第一項詐欺取財罪。偽造署押係偽造文書之階段行為，又偽造文書之
    低度行為，為行使之高度行為所吸收，均則不另論罪。被告先後二次行使偽造私
    文書之犯行，時間緊接，犯罪構成要件相同，顯係基於概括之犯意為之，應依連
    續犯論以一罪。所犯上開二罪間，有方法結果之牽連關係，應從一較重之行使偽
    造私文書罪論處。
四、公訴意旨另略以：被告意圖為自己不法之所有，於民國八十九年二月間，在臺北
    市○○區○○路四十一號華麗飯店，向日本國人民乙○○○佯稱願以其經營之愛
    斯敦公司與乙○○○新成立之INTERNET COMMUNICATIONS CORPORATION公司及富
    士松公司合作開發ＨＩＰ系統，致使乙○○○信以為真而陷於錯誤，先後於八十
    九年三月二十四日、同年四月二十四日、同年七月七日，分別電匯一百萬元、三
    百萬元、二百萬元，進入中國國際商業銀行東臺南分行愛斯敦公司第00000
    000000號帳戶內，因認被告犯有詐欺罪嫌。
（一）按犯罪事實應依證據認定之，無證據不得認定犯罪事實，刑事訴訟法第一百五
      十四條第二項分別定有明文。又事實之認定，應憑證據，如未能發現相當證據
      ，或證據不足以證明，自不能以推測或擬制之方法，為裁判基礎（最高法院四
      十年台上字第八六號判例參照）；認定不利於被告之事實，須依積極證據，苟
      積極證據不足為不利於被告之事實認定時，即應為有利於被告之認定，更不必
      有何有利之證據（最高法院三十年上字第八一六號判例參照）；且認定犯罪事
      實，所憑之證據，無論直接或間接證據，其為訴訟上之證明，須於通常一般之
      人均不致有所懷疑，而得確信其為真實之程序者，始得據之為有罪之認定，倘
      其證明尚未達到此一程度，而有合理性懷疑之存在時，即無從為有罪之認定（
      最高法院七十六年台上字第四九八六號判例參照）。
（二）公訴意旨認被告有上開詐欺罪嫌，無非以告訴人乙○○○指述、證人李佳麗子
      、李大偉之證詞，愛斯敦公司營利事業登記證影本、被告名片、告訴人與李佳
      麗子
      訊據被告否認有何詐欺犯行，辯稱：當初是乙○○○提出開發ＨＩＰ系統的相
      關計畫書要求與伊合作開發，是以伊乃與李佳麗子簽訂開發ＨＩＰ系統之契約
      書，約定乙○○○應支付予伊一千萬元，而由伊負責處理開發所需之相關設備
      、人力及研究事務，伊亦確實有進行該項開發計畫之研究工作，乃因後來乙○
      ○○未依約支付足額之開發費用，致伊之研究計畫失去金援，後繼無力，但伊
      仍保有開發過程之設備及聘請之研究人員均可證明確有進行該項技術開發計畫
      ，伊並無詐欺等語。
（三）經查：
      １、被告為愛斯敦公司負責人與乙○○○新成立之ＩＣＣ公司及富士松公司以
          一千萬元合作開發ＨＩＰ系統，乙○○○先後於八十九年三月二十四日、
          同年四月二十四日、同年七月七日，分別電匯一百萬元、三百萬元、二百
          萬元，進入中國國際商業銀行東臺南分行愛斯敦公司第00000000
          000號帳戶內，此為告訴人及被告所不爭執，並有愛斯敦公司營利事業
          登記證影本、被告名片、告訴人與李佳麗子作金庫」「外國送金依賴書」
          書影本三紙、ＨＩＰ系統相關計畫書等件附卷，合先敘明。
      ２、再被告有能力進行開發進行ＨＩＰ系統，而因乙○○○僅支付六百萬元，
          且被告技術上之困難而無法開發等情，業據證人李佳麗子於原審調查時證
          稱：我在翻譯時，被告有將ＨＩＰ系統向乙○○○解釋，所以我們覺得他
          有這個能力等語，證人乙○○○於原審調查時證稱：「（問：開發當初被
          告是否有跟你告知ＨＩＰ系統有何困難所在？）當初就已經知道困難點有
          私人ＩＰ的部分及虛擬ＩＰ部分，就是可以從不透過公眾的ＩＰ可以直接
          從虛擬ＩＰ部分通電話，這是當初就知道的」等語（九十二年八月二十五
          日訊問筆錄第八、二十五、二十六頁），另告訴人於九十一年四月間委託
          律師所發予被告之存證信函稱：「惟迄民國九十一年三月份仍未有任何成
          果，亦早逾六個月開發期間，台端不能履行，特通知解除貴我雙方合作開
          發協議，並請求返還本人支付六百萬日幣。」有上開存證信函在卷可憑，
          可知被告一開始確有開發ＨＩＰ系統，且開發系爭ＨＩＰ系統有技術上困
          難點，應是因技術上之問題，而無法完成，被告辯稱只是一個單純的生意
          行為，應堪採信。
      ３、再從告訴人於九十年二月間仍願與被告共同投資日本融資案觀之，若被告
          之前ＨＩＰ系統皆無進展或研發，告訴人豈會在一年之後受騙，顯見被告
          確係有進行ＨＩＰ系統之相關研究，否則告訴人不致再與被告合作前揭日
          本融資案，被告與告訴人訂ＨＩＰ系統之開發計畫應無詐欺之意圖。
（四）此外亦無證據足認被告就系爭ＨＩＰ系統開發約定之初，有如何詐欺行為，自
      難以嗣後技術上無法開發，而認被告有詐欺犯行，因此不能證明被告此部分犯
      罪，因與前開論罪科刑部分有裁判上一罪之關係，故不另為無罪之諭知。
五、原審依其審理結果所得，本於前開見解，適用刑法第五十六條、第二百十六條、
    第二百十條、第三百三十九條第一項、第五十五條、罰金罰鍰提高標準條例第一
    條前段之規定，審酌被告犯罪之動機、目的、手段、所得財物、所生之危險及損
    失、犯後否認犯行及尚未與告訴人達成和解等一切情狀，量處有期徒刑八月，並
    對偽造如附表所示之署押共四枚，依刑法第二百十九條之宣告沒收。經核認事用
    法及量刑均無不合，被告上訴猶執陳詞，否認犯罪，檢察官循告訴人之請求上訴
    指稱告訴人先後於八十九年三月二十四日、同年四月二十四日、同年七月七日，
    同分電匯一百萬元、三百萬元、二百萬元予被告部分，亦屬詐欺行為，告訴人於
    本院對此亦為相同之指陳，核均無理由，本件上訴應予駁回。
據上論斷，應依刑事訴訟法第三百六十八條，判決如主文。
本案經檢察官蔡薰慧到庭執行職務
中　　　華　　　民　　　國　　九十三　　年　　 五　 　　月　　 十八 　　日
                              臺灣高等法院刑事第四庭
                                  審判長法  官  蔡  永  昌
                                        法  官  陳  榮  和
                                        法  官  蔡  國  在
右正本證明與原本無異。
如不服本判決，應於收受送達後十日內向本院提出上訴書狀，其未敘述上訴之理由者
並得於提起上訴後十日內向本院補提理由書（均須按他造當事人之人數附繕本）。
                                        書記官  耿  鳳  君
中　　　華　　　民　　　國　　九十三　　年　　　五　　　月　　　十八　　日
附錄本案論罪科刑法條全文：
刑法第二百十六條
行使第二百十條至第二百十五條之文書者，依偽造、變造文書或登載不實事項或使登
載不實事項之規定處斷。
刑法第二百十條
偽造、變造私文書，足以生損害於公眾或他人者，處五年以下有期徒刑。
刑法第三百三十九條
意圖為自己或第三人不法之所有，以詐術使人將本人或第三人之物交付者，處五年以
下有期徒刑、拘役或科或併科一千元以下罰金。
以前項方法得財產上不法之利益或使第三人得之者亦同。
前二項之未遂犯罰之。
附表
┌──────┬──────────────┬────────────┐
│  編號      │            文書            │   署押                 │
├──────┼──────────────┼────────────┤
│  一        │  台灣銀行李文輝一億美元英文│C.Y.CHENG、FENG CHENG   │
│            │  存款證明書                │FAN之英文簽名各一枚     │
├──────┼──────────────┼────────────┤
│  二        │  英文承諾書                │李文輝、LEE WEN.Hui     │
└──────┴──────────────┴────────────┘
